【裁判字號】    88,自,458
【裁判日期】    890121
【裁判案由】    詐欺等
【裁判全文】
~W2Z2;臺灣高雄地方法院刑事判決~W1Z1;  八十八年度自字第四五八號
    自  訴  人  甲○○○
    被      告  丙 ○ ○
    被      告  丁 ○ ○
    被      告  乙 ○ ○
    右二人共同
    選任辯護人  許志勇
右列被告等因偽造文書等案件，經自訴人提起自訴，本院判決如左：
    主  文
丙○○共同連續行使偽造私文書，足以生損害於他人，處有期徒刑貳年貳月。
丁○○、乙○○共同連續行使偽造私文書，足以生損害於他人，各處有期徒刑壹年。
均緩刑肆年。
    事  實
一、丙○○與乙○○係夫妻關係，丁○○則為丙○○之姊姊，彼等均明知丙○○於民
    國八十六年間起會前已遭人倒債新台幣（下同）二百餘萬元，其家庭經濟狀況已
    陷於不佳之窘境，並無支付會款之資力，竟隱瞞該事實，共同基於竟圖為自己不
    法所有之犯意聯絡，自八十六年一月十日起，用以會養會之方式，由丙○○、丁○○二人人出面召集如附表所示之民間互助會，並由丙○○、乙○○二人在高雄
    市○鎮區○○街二十之一號住處開標，另由彼等分工向會員收取會款，會員甲○○○等人均不疑有他，而參加右揭互助會。彼等更於互助會進行期間，共同基於
    偽造文書之犯意聯絡，連續於不詳時間（丙○○已不復記憶），推由丙○○在上
    址，多次冒用會員江妙等多名會員之名義（詳如附表被冒標會員欄所示），在標
    單上偽填江妙等人名義及擬出利息之數額，持以行使參與競標並標得會款，足以
    生損害於江妙等人及其他活會會員，並進而向其他活會會員訛稱為該被冒標之會
    員得標，彼等另向被冒標之人詐稱係他人得標，致使活會及被冒標之會員均陷於
    錯誤，而陸續付出會金。嗣於八十八年七月十日丙○○宣佈止會，會員甲○○○
    等人始知受騙。其中會員甲○○○、候許梅（即會單上之「阿蜜」）、鄭寶珠（
    即會單上「寶珠」）、陳勝華（即會單上「陳素月」）、侯許玉（即會單上「阿
    刻」）、蔡黃滿作（即會單上「阿雀」、「阿美」、「阿惠」）、張健福、張健
    祥、葉李守（即會單上「文枝」）等人因丙○○止會而各受有八十六萬元、八十
    六萬元、四十六萬元、二十三萬元、二十三萬元、一百七十二萬元、一百四十九
    萬元、六十九萬元、四十六萬元不等之損失（皆含利息）。
二、案經甲○○○提起自訴。
    理  由
一、訊據被告丙○○對於右開冒標及偽造標單等事實均供承不諱，另訊據被告丁○○
    、乙○○固坦承偶爾代丙○○收取會款或主持開標等情，然均矢口否認有何冒標
    及偽造文書等犯行，均辯稱：不知道丙○○冒標云云。經查：右開犯罪事實，業
    據自訴人甲○○○，及被害人侯許梅、張健祥、張健福、葉李守、陳勝華、蔡黃
    滿作、鄭寶珠等人分別於本院審理時及偵訊時指述綦詳，並有互助會會二紙在卷
    可按。再者，被告丙○○坦承伊自八十六年間起會前早已遭人倒債二百多萬元，
    平日竟無債主臨門索債，且以其平日從事裝璜工作，月入五、六萬元之資力，在
    沒有特別雄厚財產資應下，竟濫行起會，冒標十餘會，挖東牆補西牆，猶能在負
    債累累情況下鎮靜自若，絲毫未被同財共居之配偶乙○○及姊姊丁○○二人查覺
    ，豈不與常理有違。況且，被告乙○○自承偶爾主持開標，並向會員收取會款，
    其中被告丁○○更召集甲○○○等會員，並偶爾收取會款（見自訴人八十八年十
    二月十日之審判筆錄），若無彼等協力分工，刻意隱瞞丙○○經濟不佳之窘境，
    被告丙○○豈能順利冒標得逞，是彼等上開所為均出於事先同謀，與事實較為相
    符。至於被告丙○○於本院審理時陳稱丁○○、乙○○二人均不知其冒標及其負
    債情事云云，揆諸前揭謊明，諒係事後迴護之詞，尚難據為被告丁○○、乙○○
    二人有利認定之依據。綜上所述，被告丁○○、乙○○二人上開所辯，均屬事後
    卸責之詞，尚難遽採。事證明確，被告等人右揭犯行，均堪認定。
二、按標單上僅記載會員姓名與競標之利息，並未書明「標單」字樣者，如非依我國
    民間互助會之習慣，尚無從認定其上之文字即為表示出標人及利息，應屬刑法第
    二百二十條第一項之準文書，合先敘明。核被告等人所為，係犯刑法第二百十六
    條、第二百二十條第一項、第二百十條之行使偽造私文書罪、第三百三十九條第
    一項之詐欺取財罪。次按自訴人雖未就被告等人偽造「阿妙」、「阿標」「張健
    福」、「張健祥」、「郭復龍」、「文枝」、「阿枝」、「阿蜜」等人名義之標
    單，藉以冒標會款等犯行提起自訴，惟此部分與自訴部分，均為相同之互助會，
    行為時間緊接，犯罪手法相同，具有連續犯及牽連犯之裁判上一罪關係，自在本
    院所得審酌之範圍，併此敘明。被告三人間就上開犯行，具有犯意聯絡及行為分
    擔，均為共同正犯。彼等冒標江妙等會員之會款並偽造該會員等人之署押於得標
    會單上，偽造署押之行為係偽造得標會單之私文書行為之部分行為，又彼等偽造
    得標會單後復持以行使，偽造之低度行為應為行使之高度行為所吸收，均不另論
    罪。至被告等人上開數組互助會之同一次之詐欺行為，同時向多數活會會員詐取
    會款，係以一行為觸犯數個相同之詐欺罪名，為想像競合犯，依刑法第五十五條
    前段之規定，應從一重處斷。彼等先後多次行使偽造之私文書及詐欺取財犯行，
    均時間緊密，犯罪構成要件相同，顯係基於概括之犯意為之，為連續犯，依刑法
    第五十六條之規定，以一罪論，並加重其刑。彼等所犯上開二罪之間，有方法結
    果之牽連關係，應從較重之行使偽造私文書罪論處。爰審酌被告等人偽造標單及
    冒標會款，詐騙自訴人及其他活會會員之血汗錢為數甚鉅，或因而造成自訴人及
    其他被害人家庭失和，或致家中生計頓失依靠，或因而一生積蓄化為烏有，彼等
    惡性非輕，暨被告丁○○、乙○○二人犯後均矢口否認犯行，未見悔悟之念，迄
    今尚未與自訴人及其他被害人達成民事和解等一切情狀，分別量處如主文所示之
    刑，以資懲儆。又被告丁○○、乙○○二人前未曾受有期徒刑以上刑之宣告，此
    有臺灣高雄地方法院檢察署刑案資料查註紀錄表在卷可按，彼等因一時失慮，受
    被告丙○○蠱惑而參與犯行，犯罪情節較輕，經此次起訴審判後，諒知所警惕，
    而無再犯之虞，本院綜核各情，認前開對彼等所宣告之刑，以暫不執行為適當，
    爰均併宣告緩刑之期間如主文所示，以啟自新。又被告等人偽造江妙等人之得標
    會單均未扣案，且被告丙○○陳明於冒標後已丟棄不復存在，應已滅失無訛，為
    避免日後檢察官執行之困難，故上開所述偽造之會單及署押，爰不另為沒收之諭
    知，併此敘明。
據上論斷，應依刑事訴訟法第三百四十三條、第二百九十九條第一項前段，刑法第二
十八條、第五十六條、第二百十六條、第二百十條、第三百三十九條第一項、第二百
二十條第一項、第五十五條、第七十四條第一款，罰金罰鍰提高標準條例第一條前段
，判決如主文。
中      華      民      國      八十九      年      一    月    二十一  日
                                    臺灣高雄地方法院刑事第七庭
                                        法  官    陳正禧
右正本證明與原本無異。
如不服本判決，應於判決送達後十日內，向本院提出上訴狀。
                                        書記官    林豐富
中    華    民    國      八十九      年      一      月      二十四    日
附錄本判決論罪科刑之法條：
刑法第二百十六條
行使第二百十條至第二百十五條之文書者，依偽造、變造文書或登載不實事項或使登
載不實事項之規定處斷。
刑法第二百十條
偽造、變造私文書，足以生損害於公眾或他人者，處五年以下有期徒刑。
第三百三十九條第一項
意圖為自己或第三人不法之所有，以詐術使人將本人或第三人之物交付者，處五年以
下有期徒刑、拘役或科或併科一千元以下罰金。
以前項方法得財產上不法之利益或使第三人得之者亦同。
前二項之未遂犯罰之。
附表：
┌─┬─┬───────┬────┬─────┬───────┬────┐
│編│會│會期          │會數    │金額（新台│被冒標之會員及│備註    │
│號│首│              │        │幣）      │標息          │        │
├─┼─┼───────┼────┼─────┼───────┼────┤
│一│蕭│八十六年一月十│四十三會│一萬元    │江妙（即阿妙）│採內標制│
│  │晉│日起至八十八年│        │          │一會、阿標（本│        │
│  │益│九月十日止，每│        │          │名不詳）一會、│        │
│  │  │逢三月、六月、│        │          │郭復龍一會、張│        │
│  │  │九月、十二月二│        │          │健福二會，標息│        │
│  │  │十五日各加標一│        │          │均不詳（丙○○│        │
│  │  │次            │        │          │已不復記憶）  │        │
├─┼─┼───────┼────┼─────┼───────┼────┤
│二│同│八十七年二月一│四十一會│一萬元    │阿枝（本名不詳│採內標制│
│  │右│日起至八十九年│        │          │）一會、葉李守│        │
│  │  │八月一止，每逢│        │    │（即文枝）一會│        │
│  │  │一月、四月、七│        │          │、蕭淑華一會、│        │
│  │  │七月、十月各加│        │          │張健福一會、張│        │
│  │  │標一次        │        │          │健祥（以張健福│        │
│  │  │              │        │          │名義冒標）二會│        │
│  │  │              │        │          │、侯許梅（即阿│        │
│  │  │              │        │          │蜜）一會，標息│        │
│  │  │              │        │          │均不詳（丙○○│        │
│  │  │              │        │          │已不復記憶）  │        │
└─┴─┴───────┴────┴─────┴───────┴────┘


司法院資訊處製作；財團法人民間司法改革基金會備份。
